【裁判字號】    96,自,166
【裁判日期】    971031
【裁判案由】    詐欺
【裁判全文】
臺灣臺北地方法院刑事判決               96年度自字第166號
自  訴  人  昌鑫鋼鐵工業有限公司
兼  代表人  丙○○
自  訴  人  定業金屬有限公司
代  表  人  丙○○
共      同
代  理  人  蔡文玲律師
被      告  丁○○
                          號5.
            乙○○
                          號5.
共      同
選任辯護人  洪維煌律師
上列被告因詐欺案件，經自訴人提起自訴及追加自訴，本院判決
如下：
    主  文
丁○○、乙○○均無罪。
丁○○、乙○○被訴違反商業會計法、詐欺、業務文書登載不實
部分不受理。
    理  由
壹、自訴意旨及追加自訴略以：
一、被告丁○○、乙○○係夫妻，依序為誠鋼工程有限公司（下
    稱誠鋼公司）、唯實實業有限公司（唯實公司）之負責人，
    自訴人丙○○與該2公司有業務往來。被告2人於民國95年間
    向自訴人丙○○佯稱：2公司承攬多項大型營建工程而時有
    資金缺口，惟公司營運良好，故自訴人丙○○於95年6月15
    日借予被告2人新臺幣（下同）100萬元，被告2人即簽發附
    表編號1至10之支票。被告2人於96年2月因有財務危機而向
    地下錢莊借貸，竟隱瞞該事實，再於同年4月10日向自訴人
    丙○○借款100萬元，而簽發附表編號11至13之支票，再於
    同年7月2日向自訴人丙○○借款40萬元並簽發附表編號14之
    支票。又被告丁○○所簽發支付自訴人昌鑫鋼鐵工業有限公
    司（下稱昌鑫公司）96年6月貨款即附表編號15之支票，並
    未兌現。而被告2人與自訴人昌鑫公司先前買賣交易金額僅
    約2、3萬元，於96年7月突增為32萬元，而簽發如附表編號1
    6支票以支付貨款。被告2人又於96年7月中旬向自訴人定業
    金屬有限公司（下稱定業公司）借票，自訴人定業公司即簽
    發票號NHA0000000、金額為50萬5千元之支票1紙交予被告2
    人，被告2人即簽發附表編號17之支票予自訴人定業公司。
    惟附表編號1至17支票嗣均遭退票，被告2人不知去向，自訴
    人等始知受騙。
二、自訴人丙○○參加被告乙○○於95年6月20日所召集之合會
    ，惟被告2人竟遲未交付自訴人丙○○於96年6月20日之得標
    會款，經自訴人丙○○一再催討，竟交付票號AA0000000、
    金額為35萬8千1百元之芭樂票，是自訴人丙○○再遭詐騙35
    萬8千1百元，因認被告2人涉犯刑法第339條第1項詐欺取財
    罪嫌云云。
三、按犯罪事實應依證據認定之，無證據不得認定犯罪事實；不
    能證明被告犯罪者，應諭知無罪之判決。檢察官就被告犯罪
    事實，應負舉證責任，並指出證明之方法。刑事訴訟法第15
    4條第2項、第301條第1項、第161條第1項分別定有明文。次
    按自訴人與被告係處於對立地位，其提起自訴，係以使被告
    受刑事訴追為目的，是其指訴是否與事實相符，仍應調查其
    他證據以資審認。而刑事訴訟法第161條第1項檢察官應負實
    質舉證責任之規定，於自訴程序之自訴人同有適用（最高法
    院80年度臺上字第4144號、91年度第4次刑事庭會議決議參
    照）。
四、自訴人等認被告2人涉犯上開罪嫌，係以附表編號1至17支票
    及退票理由單、互助會會單、票號AA0000000、金額為35萬8
    ,100元之支票、匯款單為其論據。
五、證據能力：
    憑以認定本案之非供述證據（詳後述），查無違反法定程序
    取得之情，依刑事訴訟法第158條之4規定反面解釋，應具證
    據能力。
六、訊據被告丁○○坦認：伊有向自訴人丙○○於95年6月15日
    借款100萬元、96年4月10日借款100萬元、96年7月2日借款4
    0萬元，伊指示乙○○簽發附表編號1至14支票清償上開3筆
    借款。伊於96年7月中旬向自訴人定業公司借票，尚欠自訴
    人昌鑫公司96年6、7月貨款，附表編號1至17支票均未兌現
    ，尚欠自訴人等如附表編號1至17所示金額，伊交付丙○○
    票號AA0000000、金額35萬8,100元之支票。被告乙○○則供
    承：伊係會首，附表編號1至14支票係伊所開（本院卷第43
    頁背面、265頁），惟均堅決否認有何詐欺犯行，辯稱：伊
    等係嗣後資金周轉不靈，並未行使詐術，亦無詐欺故意等語
    。經查：
(一)被告2人向自訴人丙○○於95年6月15日借款100萬元、96年4月
  10日借款100萬元、96年7月2日借款40萬元，自訴人丙○○依
  序先預扣3個月利息分別為9萬元、9萬元、2萬7千2百元，而匯
  入被告2人所管領之誠鋼公司銀行帳戶各為91萬元、91萬元、4
  0萬元。被告丁○○即指示被告乙○○開立附表編號1至10、12
  至14、11之支票以依序清償上開3筆借款。被告丁○○以附表
  編號15、16之支票清償自訴人昌鑫公司96年6、7月貨款。被告
  丁○○於96年7月中旬向自訴人定業公司借票，自訴人定業公司
  即簽發票號NHA0000000、金額為50萬5千元之支票1紙交予被告
  丁○○，被告2人即簽發附表編號17之支票予自訴人定業公司
  ，惟附表編號1至17支票均遭退票，被告2人尚有附表編號1至1
  7所示金額之債務未清償。自訴人丙○○參加被告乙○○於95
  年6月20日所成立之合會，被告丁○○交付票號AA0000000、金
  額35萬8,100元之支票，以清償自訴人丙○○於96年6月20日之
  得標會款各情，除據被告2人上開供述屬實，復有支票、退票
  理由單、匯款申請書、匯款委託書、互助會會單在卷為憑，是
  此部分事實，應堪認定。
(二)被告2人就95年6月15日借款100萬元、96年4月10日借款100萬
  元、96年7月2日借款40萬元，並未向自訴人丙○○施行詐術致
  其陷於錯誤，亦無詐欺故意：
1.95年6月15日借款100萬元部分：
  被告2人所經營之唯實公司、誠鋼公司確於95年間承攬多項營
  建工程，有國記營造股份有限公司與唯實公司之採購合約、日
  商清水營造工程股份有限公司臺灣分公司與誠鋼公司就慕夏四
  季住宅大樓新建工程所訂立之工程合約、一吉營造股份有限公
  司委由誠鋼公司施作神奇山莊不銹鋼門窗工程單價明細表在卷
  為證（本院卷第50至56頁），是自訴人丙○○指述被告2人以
  唯實公司、誠鋼公司於95年間承攬多項工程為由向自訴人丙○○詐借上開3筆借款云云，即非真實，而不可採。況自訴人自
  承：95年底那時候，被告丁○○接了很多大案子，那時候他們
  生意都OK，支付利息及款項都很正常，到96年6月都還有付息
  等語（本院卷第267至268頁），而此核與卷附匯款單所示被告
  2人自95年起至96年6月15日止均有支付利息一情相符（本院卷
  第124至136頁）。被告2人既於借款時起即按期支付利息至96
  年6月15日止，自難以附表編號1至10之支票嗣於96年8月31日
  至96年11月遭退票之事實，遽認被告2人先前於95年6月15日向
  自訴人丙○○借款時係行使詐術或渠等有詐欺犯意。
2.96年4月10日借款100萬元、96年7月2日借款40萬元部分：
  依自訴人所提數紙退票理由單，其中最早之支票退票日為96年
  8月31日（本院卷第5至6頁），而此核與自訴人所聲請傳訊之
  證人戊○○亦到庭證稱：被告2人公司之支票從96年8月底開始
  退票等語及證人甲○○所證：被告於96年8月31日以前的票都
  有兌現，96年8月31日以後的均未兌現一情相符（本院卷第198
  、205頁），本院復函詢臺灣票據交換所，誠鋼公司、唯實公
  司票據何時經拒絕往來，該所以97年9月4日臺票總字第097000
  6532號覆函謂：2家公司均於96年9月14日經通報拒絕往來在案
  ，復有退票明細表在卷為證（本院卷第233至239頁），足證被
  告2人陷於無資力之情況最早係96年8月底，而非自訴人所指述
  之96年2月。而自訴人提出誠鋼公司於96年9月5日所寄發予各
  債權人之建大國際專利商標事務所函文（本院卷第4頁）：「
  又我方公司（指誠鋼公司）於96年2月間陸續遭不肖業者惡意
  倒帳數百萬元，迫不得已向地下錢莊融資借款」，固可證被告
  2人於96年2月向地下錢莊借款。惟衡借貸常態，借用人必係有
  資金需求始須向貸與人借款，而借用人究選擇金融行庫或親友
  抑或係地下錢莊借貸，端視借用人評估各該借款途徑所需不同
  之擔保方式、所得貸借之金額、貸放速度等借款條件，擇定對
  己最有利者以決之，是不得僅以被告2人於96年2月選擇向地下
  錢莊借款一情，遽謂被告2人於96年2月間已陷於無資力或渠等
  有何積極利用自訴人丙○○之錯誤使其交付上開2筆借款之詐
  術行為。又證人戊○○於本院審理時證述：伊並未參與丙○○
  與被告2人間金錢往來等語，且其與另名證人甲○○所證各詞
  （本院卷第199、201、204頁），僅足證被告丁○○於96年7月
  曾向該2人調借現款，被告2人公司支票於96年8月31日退票等
  情，惟此並不足證被告2人向自訴人丙○○借貸上開2筆借款時
  ，有何施用詐術之行為。況依自訴人丙○○陳稱：96年4月10
  日借款100萬元，丁○○應該開了5張支票，只有附表編號12至
  14之3張各20萬元支票未兌現，其餘2張應有兌現等語（本院卷
  267頁），可知被告2人於96年4月10日借款以後，尚清償部分
  本金40萬元，若渠等確有詐欺故意，何需嗣後仍清償部分本金
  ，益徵被告2人借款初始並無何詐欺犯意及施用詐術之行為。
(三)32萬7,922元貨款部分：
  自訴人昌鑫公司引卷附7月份327,922元對帳單以被告2人先前
  與其交易金額僅2、3萬元，於96年7月突增為32萬餘元為由，
  指述被告2人施用詐術云云。惟查，附表編號15、16之支票係
  被告丁○○依序用以支付96年6月底、同年7月底貨款，固據其
  坦認在卷，然僅依上開對帳單，實不足證被告丁○○於96年6
  月、7月向自訴人昌鑫公司訂貨時有何行使詐術行為或致自訴
  人昌鑫公司陷於錯誤而交付鋼鐵材料；復參以自訴人昌鑫公司
  代表人丙○○陳稱：327,922元係被告丁○○作中原大學的，
  被告的確有施作等語（本院卷第268頁），足證被告丁○○確
  係將向自訴人昌鑫公司所購進之材料施作承攬工程，該買賣交
  易並非出於虛偽；況被告丁○○係於96年8月間始陷於無資力
  ，業如前述，自難認被告丁○○先前於96年6、7月有隱匿己無
  資力猶向自訴人昌鑫公司訂貨之施用詐術行為或詐欺犯意。
(四)35萬8,100元部分：
  被告丁○○固坦認交付票號AA0000000、金額35萬8,100元之支
  票以支付自訴人丙○○96年6月20日得標會款（本院卷第263頁
  ），惟矢口否認有何詐欺取財犯行，辯稱：甲○○交該票予伊
  時，並未告知伊不能兌現等語。經查：該支票係證人甲○○為
  負責人之宏林貿易有限公司（下稱宏林公司）所簽發，而該票
  退票日為96年10月31日，有支票及退票理由單在卷可考（本院
  卷第84頁）。自訴人丙○○既未提出證據證明被告丁○○交付
  該票時，即知悉宏林公司無法兌現該支票，自難認被告丁○○
  持以清償自訴人丙○○得標會款有何詐欺犯意或施用詐術。
七、綜前所述，自訴人所舉證據，均不足證被告2人有何詐欺犯
    意及施用詐術之行為，且被告2人所辯上情，尚堪採信，實
    難徒憑自訴人片面指述，遽認被告2人有上開犯行，本院復
    查無其他證據證明渠等有此犯行，既不能證明被告2人犯罪
    ，自應均諭知無罪。
貳、不受理部分：
一、追加自訴意旨另以：
    被告2人於96年7月中旬向自訴人定業公司借票，自訴人定業
    公司即簽發票號NHA0000000、金額50萬5千元之支票1紙交予
    被告2人，被告2人檢附該支票並偽開定業公司為買受人，誠
    鋼公司係出賣人，金額為50萬5千元之發票向京城商業銀行
    （下稱京城銀行）票貼借款，因認被告2人涉犯刑法第339條
    第1項詐欺取財、商業會計法第71條第1項第1款商業負責人
    填製不實會計憑證、刑法第215條業務文書登載不實罪嫌云
    云。
二、按犯罪之被害人得提起自訴。犯罪事實之一部提起自訴者，
    他部雖不得自訴亦以得提起自訴論。但不得提起自訴部分係
    較重之罪者，不在此限。不得提起自訴而提起者，應諭知不
    受理之判決。刑事訴訟法第319條第1項前段、第3項、第334
    條分別定有明文。次按犯罪之被害人，固得依刑事訴訟法第
    319條提起自訴，惟此之所謂被害人，係指犯罪當時之直接
    被害人而言，其非犯罪當時之直接被害人，依法即不得提起
    自訴。又商業會計法第71條第1款之罪，法定刑度較刑法行
    使業務登載不實文書罪為重，商業會計法第71條第1款之罪
    ，係以國家稅收法益為保護客體，私人並非該犯罪之直接被
    害人，依法不得自訴，且商業會計法部分又屬較重之罪，是
    就行使業務上登載不實文書罪部分，亦不得提起自訴（最高
    法院56年臺上字第2361號判例、90年度臺上字第4025號判決
    、92年度臺上字第2663號判決參照）。
三、經查，被告丁○○固坦認：伊持自訴人定業公司所簽發之上
    開支票向京城銀行借款，昌鑫公司與誠鋼公司並無發票所載
    50萬5千元之交易等語，而被告乙○○則供承：該發票係丁○○指示伊所開一情，復參酌京城銀行檢附誠鋼公司該次借
    款資料（本院卷第141至163頁），被告丁○○以自訴人定業
    公司支票及不實發票向京城銀行借款之事實，固堪認定。惟
    被告丁○○持向京城銀行借款致其陷於錯誤而貸放款項予誠
    鋼公司，京城銀行始為詐欺罪之直接被害人，顯非自訴人昌
    鑫公司。京城銀行縱嗣後向發票人即自訴人昌鑫公司行使追
    索權，自訴人昌鑫公司亦僅立於間接被害人之地位，而非被
    告2人行為當時之直接被害人，是自訴人昌鑫公司就此部分
    即不得提起自訴。又被告2人固填製誠鋼公司不實發票，惟
    商業會計法第71條第1款之罪係以國家稅收法益為保護客體
    ，是渠等所侵害者為國家法益，自訴人昌鑫公司並非直接被
    害人，即不得提起自訴。而商業會計法第71條第1款之罪當
    然含有業務登載不實文書之本質，較重之商業會計法第71條
    第1款之罪不得提起自訴，則較輕之業務登載不實罪亦不得
    提起自訴，爰諭知不受理之判決。
據上論斷，應依刑事訴訟法第343條、第301條第1項、第334條，
判決如主文。
中    華    民    國    97    年    10    月    31    日
                    臺灣臺北地方法院刑事第14庭
                        審判長法  官  蔡坤湖
                              法  官  沈君玲
                              法  官  陳琪媛
以上正本證明與原本無異。
如不服本判決，應於判決送達後10日內，向本院提出上訴狀。
                              書記官  陳豪達
中    華    民    國    97    年    10    月    31    日
附表：
┌──┬─────┬─────┬─────────┬────┐
│編號│ 發 票 人 │票      號│金額：新臺幣 (元) │發 票 日│
├──┼─────┼─────┼─────────┼────┤
│１  │ 誠鋼公司 │SNA0000000│80,000            │96/8/31 │
├──┼─────┼─────┼─────────┼────┤
│２  │ 誠鋼公司 │SNA0000000│80,000            │96/8/31 │
├──┼─────┼─────┼─────────┼────┤
│３  │ 誠鋼公司 │SNA0000000│80,000            │96/9/30 │
├──┼─────┼─────┼─────────┼────┤
│４  │ 誠鋼公司 │SNA0000000│80,000            │96/9/30 │
├──┼─────┼─────┼─────────┼────┤
│５  │ 誠鋼公司 │SNA0000000│80,000            │96/10/31│
├──┼─────┼─────┼─────────┼────┤
│６  │ 誠鋼公司 │SNA0000000│80,000            │96/10/31│
├──┼─────┼─────┼─────────┼────┤
│７  │ 誠鋼公司 │SNA0000000│80,000            │96/11/30│
├──┼─────┼─────┼─────────┼────┤
│８  │ 誠鋼公司 │SNA0000000│80,000            │96/11/30│
├──┼─────┼─────┼─────────┼────┤
│９  │ 誠鋼公司 │SNA0000000│80,000            │96/12/31│
├──┼─────┼─────┼─────────┼────┤
│１０  │ 誠鋼公司 │SNA0000000│80,000            │96/12/31│
├──┼─────┼─────┼─────────┼────┤
│  │ 唯實公司 │SNA0000000│427,200           │96/9/10 │
├──┼─────┼─────┼─────────┼────┤
│  │ 誠鋼公司 │0000000   │200,000           │96/9/10 │
├──┼─────┼─────┼─────────┼────┤
│  │ 誠鋼公司 │JD0000000 │200,000           │96/11/10│
├──┼─────┼─────┼─────────┼────┤
│  │ 誠鋼公司 │JD0000000 │200,000           │96/11/10│
├──┼─────┼─────┼─────────┼────┤
│  │ 誠鋼公司 │AU0000000 │24,777            │96/9/10 │
├──┼─────┼─────┼─────────┼────┤
│  │ 誠鋼公司 │自訴狀未記│327,922           │96/11/10│
│    │          │載        │                  │        │
├──┼─────┼─────┼─────────┼────┤
│  │ 唯實公司 │AA0000000 │505,000           │96/9/30 │
└──┴─────┴─────┴─────────┴────┘


司法院資訊處製作；財團法人民間司法改革基金會備份。
